【裁判字號】    92,上訴,1217
【裁判日期】    920910
【裁判案由】    強盜
【裁判全文】
臺灣高等法院臺中分院刑事判決                  九十二年度上訴字第一二一七號
    上  訴  人
    即  被  告  庚○○
    指定辯護人  本院公設辯護人  己○○
右上訴人因強盜案件，不服臺灣南投地方法院九十一年度訴字第七二一號中華民國九
十二年五月六日第一審判決（起訴案號：臺灣南投地方法院檢察署九十年度偵字第三
九三五號、九十一年度偵字第八七號），提起上訴，本院判決如左：
      主  文
原判決關於庚○○部分撤銷。
庚○○意圖為自己不法之所有，結夥三人以上攜帶兇器，於夜間侵入住宅，以強暴至
使不能抗拒，而取他人之物，累犯，處有期徒刑捌年。
      事  實
一、庚○○前因違反麻醉藥品管理條例案件，經台灣台中地方法院判處有期徒刑八月
    確定，於民國八十五年一月十八日執行完畢。緣李明萬（另案由本院於八十九年
    十一月二十二日以八十九年度上訴字第一二四三號判處有期徒刑九年確定）與賴
    俊奇（現更名為壬○○，以下仍稱賴俊奇）有金錢糾紛，亟思報復，乃邀約庚○
    ○、甲○○兄弟二人（甲○○為庚○○胞兄，經原審判決後上訴本院，因逾越上
    訴期間，經本院另以裁定駁回其上訴）、張軼禮（另案由最高法院於九十一年二
    月二十日以九十一年度台上字第八八九號判處有期徒刑七年八月確定）、杜瑋平
    （另案由本院於九十年五月十六日以八十九年度上更二字第四六二號判處有期徒
    刑八年確定），暨另一姓名年籍不詳之成年男子（李明萬、張軼禮、杜瑋平以下
    併簡稱李明萬等三人，庚○○、甲○○及另一姓名年籍不詳之人，以下併簡稱庚
    ○○等三人），共同前往南投縣草屯鎮○○街二七七號賴俊奇住處強盜財物，庚
    ○○、甲○○等五人均表同意。六人乃基於意圖為自己不法所有而強盜之共同犯
    意聯絡，於八十八年二月二十三日凌晨二時許，由張軼禮搭載李明萬，杜瑋平自
    行乘坐計程車，庚○○等三人則以不詳方式前往，在台中市干城車站會合，約定
    到達賴俊奇住處後，由庚○○等三人將賴俊奇及其家人押到二樓或所，李明萬
    等三人再進入搬檳榔。庚○○等三人並告知其餘之人，其等已攜帶頭罩，杜瑋平
    聞言，即在鄰近廿四小時營業之便利商店購買口罩三個，預備於作案時供掩飾身
    分使用。六人議定之後，隨即分乘二車，由李明萬駕駛車牌號碼ＲＣ─六四六七
    號之廂型車（該車為智翔影視公司所有，於八十八年二月十四日下午停放在台中
    市干城車站後失竊）搭載張軼禮、杜瑋平，庚○○等三人另駕駛不詳車號、豐田
    廠牌自用小客車，沿中投公路由台中市往南投縣草屯鎮方向行駛。同日二時三十
    分許之夜間，六人抵達南投縣草屯鎮○○街二七七號賴俊奇住處前之不詳丁字路
    口附近停車，庚○○等三人表明已備妥作案之工具（即毛線頭罩、不明開山刀二
    把及不明槍枝一把，皆未經扣案，槍枝未經射擊無從認係制式或具殺傷力，刀械
    亦未能檢驗，均無法證明為槍砲彈藥刀械管制條例所管制之刀械及槍枝），六人
    旋分乘原車，在賴俊奇住處所在巷內繞行一圈，觀察賴俊奇住處內外之狀況，發
    現賴俊奇住處內有數人，並有六包檳榔放置門外，鎖定目標後，六人再度會合於
    上開丁字路口，就如何分擔強盜行為略作討論，李明萬等三人惟恐賴俊奇認出身
    分，仍推由庚○○等三人入內強押控制屋內之人，李明萬等三人在外接應並搬運
    檳榔。六人再分乘原車至賴俊奇上開住宅前後下車，庚○○等三人隨即各自戴上
    毛線頭罩，並分持二把開山刀之刀械及不明槍枝一把進入賴俊奇住宅（侵入住宅
    部分未據告訴），入內後，以上開二把開山刀分別抵住在場之丙○○、賴俊奇之
    脖子，且用槍枝指向在場之乙○○、戊○○，嚇令其四人至二樓後，即取出預備
    之膠帶將其四人之眼睛貼住、雙手綁住，以此強暴之方式，致使賴俊奇等四人不
    能抗拒，搜刮該四人身上之財物，而強取賴俊奇之頸上之黃金項鍊一條（約五錢
    重）及現款新台幣（下同）六千元、強取乙○○現款三萬六千元、戊○○一萬三
    千元，其中一人再持開山刀將賴俊奇押至三樓，喝令賴俊奇之妻丁○○拿出錢來
    ，再將賴俊奇、丁○○一起押往二樓，以此強暴之方式，致使丁○○不能抗拒而
    另交付四萬元予庚○○等三人得逞。李明萬、張軼禮、杜瑋平三人在賴俊奇住處
    樓下，觀察得知庚○○等三人已將賴俊奇等人帶往二樓，而加以控制，不能抗拒
    ，即由杜瑋平下車將賴俊奇所有、置於上開住處騎樓之檳榔六包（約六萬顆，市
    價二十萬元）搬上ＲＣ─六四六七號之廂型車內，張軼禮放置妥當後，李明萬駕
    駛原車搭載杜瑋平、張軼禮離去，張軼禮在上開丁字路口下車，搭乘不詳姓名之
    人所駕駛之不詳車號自用小客車直接返回台中市。李明萬、杜瑋平則於同日四時
    許，持上開強盜取得之檳榔，至知情而事先約定收購之檳榔商袁學詩在南投縣埔
    里鎮○○路一五四之九號住處，庚○○、甲○○二人已先行抵達並在該處等候，
    袁學詩明知上開檳榔係屬贓物，仍以十五萬元不相當之代價予以購買，而故買贓
    物（袁學詩故買贓物，經原審判處有期徒刑一年，緩刑五年確定）。李明萬、杜
    瑋平離開袁學詩住處後，旋將上開廂型車丟棄於距袁學詩住處約二百公尺遠之路
    旁，再搭乘計程車返回台中市。至同日五時許，庚○○等六人在台中市干城車站
    附近會合，分配強盜所得贓款，張軼禮、杜瑋平各分得現金四千元，餘現金及財
    物由李明萬與庚○○等三人朋分，所得均花用淨盡。杜瑋平又與李明萬於同日下
    午五、六時許，復至袁學詩住處，向袁學詩收取銷售上開檳榔之贓款，袁學詩交
    付二萬元，杜瑋平從中分得三千元，餘由李明萬取得，亦均花用完畢。袁學詩並
    將前開強盜所得之六包檳榔悉數轉售，約定之餘款十三萬元則迄未給付。嗣賴俊
    奇等人自行掙脫後，向警方報案，經警於八十八年二月二十四日上午八時三十分
    循線拘提張軼禮、杜瑋平到案，並由杜瑋平帶同警方至埔里鎮尋回車號ＲＣ－六
四六七號之廂型車，因而查知上情。
二、案經南投縣警察局草屯分局報請臺灣南投地方法院檢察署檢察官偵查起訴。
      理  由
一、訊據上訴人即被告（下稱被告）庚○○矢口否認右揭強盜之犯行，辯稱：伊未至
    賴俊奇住處，且未參與本件強盜行為，伊和賴俊奇有生意往來，如果伊真的有去
    ，也怕被認出來，不可能進入屋內；本件案發後張軼禮亦曾指稱伊涉案，經南投
    縣警察局草屯分局傳訊，伊已交待當天去向，警員就放伊回去云云。惟查：
  (一)本件共犯李明萬、張軼禮、杜瑋平等三人夥同其餘三人，於右開時地共同前往被
    害人賴俊奇住處，由其餘三人以頭罩矇面進入屋內強押並控制被害人賴俊奇等人
    ，李明萬等三人則在外接應並搬運放置在門口之六包檳榔後離去等情，迭據共犯
    李明萬、張軼禮、杜瑋平於警詢、偵查及另案審理中供承明確，該三人並分別因
    前開犯行，經本院於八十九年十一月二十二日以八十九年度上訴字第一二四三號
    判處李明萬有期徒刑九年、最高法院於九十一年二月二十日以九十一年度台上字
    第八八九號判處張軼禮有期徒刑七年八月、本院於九十年五月十六日以八十九年
    度上更二字第四六二號判處杜瑋平有期徒刑八年確定，業據本院調閱前開卷宗，
    查明屬實，核與被害人賴俊奇、乙○○、戊○○、丁○○指述遭三名矇面歹徒持
    刀、槍進入屋內強盜財物，放置門外之六包檳榔同遭搬運一空等情相符。而李明
    萬、杜瑋平於八十八年二月二十三日清晨，載六包檳榔至埔里，約定以十五萬元
    賣予袁學詩，袁學詩並交付二萬元一節，亦據袁學詩於原審審理時供述無訛，此
    外復有李明萬等三人作為交通工具之車號ＲＣ─六四六七號廂型車之照片七張及
    智翔影視公司業務員葉明德領回該車之保管單一紙及警詢筆錄附卷足參。
  (二)共犯李明萬等三人於另案審理之初，雖刻意隱匿其餘三人之身分，然於本院八十
    九年度上更二字第四六二號張軼禮、杜瑋平強盜案審理期間，已就其餘三人中有
    二人為被告庚○○、甲○○之情，供述甚明。其中杜瑋平於該案八十九年十二月
    二十九日審理之初，即書寫字條，向本院表明被告庚○○、甲○○涉案，有其親
    筆簽名字條一紙附於調閱之該案卷宗第二十八頁可按，杜瑋平並稱：「李明萬在
    路上有跟我說另外那輛車的人要去搶‧‧‧另外兩個人甲○○、庚○○，他們二
    人是親兄弟」、「我被抓時李明萬叫我不要供出他們，因為袁學詩可能會寄錢給
    我們，結果沒有寄，我才把他們供出來」等語（詳見同上卷第四七、四八頁）。
    張軼禮亦供稱：「我事後知道有勸杜瑋平，叫他斟酌，因為供出（庚○○、甲○
    ○）對我們比較有利」等語（詳見同上卷第四八頁）。李明萬稱：「我和他（指
    賴俊奇）有恩怨，想教訓他，且想拿走他的檳榔，所以才約張軼禮、杜瑋平幫我
    搬運，我請庚○○、甲○○兄弟去教訓賴俊奇，他們約的人我不認識，但我不知
    道後來他們去搶。我在台中用廂型車載張、杜二人去草屯，拿到檳榔後，我和杜
    瑋平到袁學詩處出售，叫張軼禮自行搭車回台中」等語（詳見同上卷第一四七頁
    ）。則與李明萬等三人共犯本件強盜案者，其中有二人，即為本件被告庚○○與
    原審共同被告甲○○，殆堪認定。被告庚○○於原審雖辯稱：其與張軼禮、杜瑋
    平因有嫌隙，故遭誣攀云云。惟指證被告庚○○、甲○○共涉此案者，非僅張軼
    禮、杜瑋平二人，尚包括庚○○自稱與伊相識多年、並無怨嫌之李明萬在內，是
    被告庚○○就李明萬之指證，顯難自圓其說。
  (三)又杜瑋平於本件原審審理期間由檢察官於九十一年十二月二十三日至台灣彰化監
    獄訊問時亦證稱：「（作案後到袁學詩處，是否有遇到庚○○及甲○○？）有，
    他們在袁學詩家裡，是比我們先到的‧‧‧庚○○、甲○○也有幫我們搬檳榔，
    他們二人是主動幫忙搬檳榔的，李明萬並沒有叫他們」等語（詳見原審卷第四一
    頁）。證人張軼禮於檢察官至台灣嘉義監獄訊問時，亦稱：杜瑋平曾告知伊共同
    犯案另外三人，其中有二人即為庚○○與甲○○，李明萬將搶得之檳榔載抵袁學
    詩住處，甲○○隨即將鐵門拉下等語（詳見原審卷第四十六頁正面）。被告庚○
    ○、甲○○若未涉犯此案，何能事先在該處等候，並預知李明萬車上載有檳榔而
    協助搬運？被告庚○○於原審審理時，雖否認案發後曾至袁學詩家中，惟本院八
    十九年度上更二字第四六二號一案於九十年三月二十二日以證人身分傳喚庚○○
    、甲○○二人到庭時，甲○○稱：「（當天有在袁學詩家中碰到杜瑋平？）我當
    天在袁學詩家中等我弟弟（即庚○○），有碰到杜瑋平，是跟他擦身而過」等語
    ，庚○○稱：「我會去找杜瑋平他們，是因我哥哥甲○○沒在家中，我母親、大
    嫂叫我去帶我哥哥回家，我才會去」等語（詳見上開卷宗第一○二頁、第一○四
    頁），可知庚○○於本院審理時，辯稱其未至袁學詩處云云，顯與事實不符。共
    犯李明萬、張軼禮、杜瑋平於原審審理時雖均翻異前供，李明萬稱：伊在高院並
    未指認庚○○與甲○○二人涉案，不知道高院筆錄為何那麼寫云云；張軼禮稱：
    行搶當天伊均在車上，並不知情云云；杜瑋平稱：台灣高等法院台中分院八十九
    年度上更二字第四六二號審理時所陳，伊有一半是自己猜測的，可能因當時訴訟
    在進行中，伊比較緊張，將檳榔載至袁學詩家時，只有見到甲○○，至庚○○在
    不在場，伊無法確定云云（詳見原審卷第一八○頁、一八三頁、一八五頁），諒
    係因為本件審理時，李明萬等三人與被告庚○○、甲○○二人當庭對質，或礙於
    情面，或擔心日後遭報復，所為迴護之詞，不足採信。
  (四)被告庚○○雖又辯稱：伊與被害人賴俊奇有生意往來，不可能進入屋內強盜財物
    云云。惟被害人賴俊奇經原審傳喚到庭，對於當時同在法庭內之被告庚○○係何
    人，猶無法辨識（詳見原審卷第二四八頁），並稱：伊與李明萬較熟，在案發前
    即已認識二年多，杜瑋平伊見過，庚○○、甲○○、張軼禮則沒有什麼印象等語
    ，經法官令其當場辨認被告庚○○，賴俊奇經詳視之後稱：「好像見過，但是不
    知道姓名」等語（詳見原審卷第二五一、二五二頁），是李明萬等三人，於謀議
    之際，商定由庚○○等三人入內壓制在場之人之反抗，並無任何違反常情之處。
  (五)事證已臻明確，被告否認犯行並所為之辯解，要係事後卸責之詞，委無可採。被
    告聲請本院調閱案發後到南投縣警察局草屯分局接受詢問時，警方所製作之筆錄
    ，然經本院向該分局函詢該分局於偵辦本案過程中有無傳喚被告庚○○、甲○○
    至警局製作訊問筆錄，據覆：因九二一大地震後相關資料已不可考，未能詳確等
    語，有該分局九十二年八月十八日投草警刑字第○九二○○○一五○八二號函在
    卷可憑。次查，縱認被告庚○○於本案發生後曾至警局接受詢問，惟被告庚○○
    若於警詢時坦認犯行，警方自無不將之報請檢察官偵辦之理；若被告於警詢時係
    否認犯行，自與其在本案否認犯罪之態度相同，該份警詢筆錄亦無從為被告自清
    之證明；且觀共犯李明萬等三人於獲案時所製作之警詢筆錄，刻意隱匿其餘三人
    之身分，警方在被告庚○○否認參與本件犯行之情況下，自無從將被告庚○○列
    為犯罪嫌疑人而報請檢察官偵辦；又被告並非現行犯或準現行犯，是以被告庚○
    ○接受警詢之後得以返家，亦屬正常程序下所為。被告庚○○稱伊接受警方詢問
    後因已交代當天去向，警員就放伊回去，而認由此足證其並未涉案云云，係因未
    解警方辦案程序下所為誤解之詞，尚非可採。是以被告庚○○另聲請本院傳喚當
    時承辦本件強盜案件之員警到庭訊問是否有製作伊與甲○○之筆錄一節，即無必
    要，爰不予傳喚。至被告聲請測謊一節，本院以本案事證已臻明確，無進行該項
    鑑定程序之必要，附予指明。被告犯行堪以認定，自應依法論科。
二、被告庚○○與甲○○、李明萬、張軼禮、杜瑋平及姓名年籍不詳之成年男子共六
    人共同強盜，為結夥三人以上犯強盜罪；其等犯罪所用之刀械，在客觀上足以對
    人之生命、身體、安全構成威脅，可用以殺、傷人，具有危險性，為兇器；又其
    等係於深夜即凌晨二、三時許侵入被害人賴俊奇住宅犯強盜罪，故被告庚○○、
    甲○○所為，係犯強盜罪，而有刑法第三百二十一條第一、三、四款之情形，依
    行為時應適用之法律，固應依懲治盜匪條例第五條第一項第一款論處。但該二人
    為上開行為後，懲治盜匪條例業經總統於九十一年一月三十日公布廢止，同日並
    公布修正刑法第三百三十條第一項、第三百二十八條第一項，而修正前刑法第三
    百二十八條第一項之強盜罪及第三百三十條第一項之加重強盜罪，在懲治盜匪條
    例廢止前，已停止其效力，該二人犯本案時，既在懲治盜匪條例廢止前，自應以
    犯罪時法即懲治盜匪條例第五條第一項第一款及修正後之刑法第三百三十條第一
    項、第三百二十八條第一項，為比較有利於被告與否之標準，不得以修正前之刑
    法第三百三十條第一項、第三百二十八條第一項為行為時法，予以比較適用。而
    依上述標準比較結果，以修正後之刑法上開法條有利於被告，自應依修正後之刑
    法第三百三十條第一項之加重強盜罪論處。被告庚○○與甲○○、李明萬、張軼
    禮、杜瑋平及姓名年籍不詳之成年男子間，有犯意聯絡及行為分擔，皆為共同正
    犯。被告庚○○與共犯等同時強盜被害人賴俊奇等五人，係一行為同時侵害數法
    益，觸犯數罪名，依刑法第五十五條規定從一重處斷。又被告前因違反麻醉藥品
    管理條例案件，經台灣台中地方法院判處有期徒刑八月確定，於民國八十五年一
    月十八日執行完畢之事實有台灣高等法院被告全國前案紀錄表、台灣南投地方法
    院檢察署刑案資料查註紀錄表可按，其於刑之執行完畢後五年內，再犯本罪，為
    累犯，依法應加重其刑。原審認被告犯罪事證明確，予以論罪科刑，固非無見，
    惟刑法第三百三十條第一項加重強盜罪固規定：「犯強盜罪而有第三百二十一條
    第一項各款情形之一者，處五年以上十二年以下有期徒刑」，然該條項所稱之強
    盜罪包括刑法第三百二十八條第一項之強盜罪與同法第三百二十九條之準強盜罪
    ，原判決主文諭知：「庚○○結夥三人以上攜帶兇器，於夜間侵入住宅強盜」，
    其所稱之「強盜」，無從區隔係刑法第三百二十八條第一項或同法第三百二十九
    條所規定之行為，自有未洽；被告上訴意旨否認犯罪，指摘原判決不當，固無理
    由，惟原判決既有上開可議之處，自屬無可維持，應由本院將原判決關於被告庚
    ○○部分撤銷改判。爰審酌被告庚○○前科累累，有台灣高等法院被告全國前案
    紀錄表可稽，足見其素行不端，其結夥多人持刀、槍於夜間侵入住宅強盜財物，
    於社會治安危害甚大，事後仍飾詞卸責，及被害人所受損害等一切情狀，量處如
    主文第二項所示之刑。被告庚○○等用以作案之頭罩、開山刀、及槍枝並未扣案
    ，且此槍枝，被害人未見持有之庚○○等三人射擊，亦無法證明係制式手槍，或
    具有殺傷力，開山刀亦無從檢驗，均不能認係槍砲彈藥刀械管制條例所列管之槍
    枝、刀械，難認係違禁物，既均未扣案，不能認為存在，爰不另為沒收之諭知。
據上論結，應依刑事訴訟法第三百六十九條第一項前段、第三百六十四條、第二百九
十九條第一項前段，刑法第二條第一項前段、第二十八條、第三百三十條第一項、第
三百二十八條第一項、第五十五條、第四十七條，判決如主文。
本案經檢察官辛○○到庭執行職務。
中      華      民      國      九十二      年      九      月    十    日
                                    臺灣高等法院臺中分院刑事第四庭
                                          審判長法  官  洪  耀  宗
                                                法  官  蕭  錦  鍾
                                                法  官  江  德  千
右正本證明與原本無異。
如不服本判決應於收受送達後十日內向本院提出上訴書狀，其未敘述上訴之理由者並
得於提起上訴後十日內向本院補提理由書（均須按他造當事人之人數附繕本）。
                                                書記官  吳  麗  琴
中      華      民      國      九十二   年       九      月    十二    日
【附錄論罪科刑法條】
刑法第三百三十條第一項
犯強盜罪而有第三百二十一條第一項各款情形之一者，處五年以上十二年以下有期徒
刑。
刑法第三百二十八條第一項
意圖為自己或第三人不法之所有，以強暴、脅迫、藥劑、催眠術或他法，至使不能抗
拒，而取他人之物或使其交付者，為強盜罪，處五年以上有期徒刑。            Ｉ


司法院資訊處製作；財團法人民間司法改革基金會備份。
